【裁判字號】    89,上易,1080
【裁判日期】    890830
【裁判案由】    詐欺等
【裁判全文】
臺灣高等法院高雄分院刑事判決    八十九年度上易字第一八號
    上訴人  臺灣高雄地方法院檢察署檢察官
    被  告  乙○○
右上訴人因被告詐欺等案件，不服臺灣高雄地方法院八十九年度字易緝字第九三號中
華民國八十九年六月九日第一審判決（起訴案號：臺灣高雄地方法院檢察署八十六年
度偵字第一九一三九號），提起上訴，本院判決如左：
    主  文
上訴駁回。
    事  實
乙○○及翁陳香蘭（另案通緝中）於民國八十五年八月十五日，在高雄縣大社鄉○○
路四一０號迷人汽車企業有限公司（下稱迷人公司），以動產擔保交易法所定之附條
件買賣方式，由翁陳香蘭為買方，乙○○任連帶保證人，向迷人公司購買登記為財將
企業股份有限公司（下稱財將公司）王聖雄所有之車號ＶＷ三三三三號紳寶牌自用小
客車一輛，並於同日簽訂動產擔保交易附條件買賣契約書，約定總價新台幣（下同）
六十八萬元，除訂金二十三萬元外（起訴書誤為二十五萬），餘款四十三萬元分二十
四期給付，每月一期，每期付款一萬八千九百元（起訴書誤第七期至第二十四期每期
三萬七千八百元），翁陳香蘭再就一至六期部分簽發面額一萬八千九百元本票六紙，
七至二十四期簽發面額三萬七千八佰元本票九紙作為擔保，且約定應將上述標的物置
放於買方住所即高雄縣大社鄉○○村○○路十四巷四十五之二號，未付清總價款之前
，所有權仍屬出賣人所有，翁陳香蘭僅得依約占有使用，不得將該標的物遷移、出賣
、出質或為任何處分。詎二人竟共同基於不法利益之意圖，於取得上開標的物後，未
繳交任何分期付款之價金，在未得迷人公司同意情形下，於八十五年十月九日，由乙
○○將上開標的物質押予開發當鋪，得款十六萬元，致生損害於迷人公司及財將公司
。嗣經迷人公司代表人甲○○知悉始以十七萬二千八佰元贖回車輛。案經迷人公司訴
請臺灣高雄地方法院院檢察署檢察官偵查起訴。
    理  由
一、訊據被告乙○○矢口否認有何違反動產擔保交易法之犯行，辯稱：與財將公司簽
    訂動產擔保交易附條件買賣契約書者為翁陳香蘭，被告僅為連帶保證人，換言之
    ，該動產擔保交易之債務人為翁陳香蘭，並非被告，則被告既非該動產擔保交易
    之債務人，自無成立動產擔保交易法第三十八條之罪云云。惟查：右揭設定動產
    擔保交易契約後，未遵期付款，卻由其本人將該購買之車輛質押典當等事實，業
    據被告乙○○於原審中坦認不諱，核與告訴人迷人公司甲○○指訴情節相符，而
    系爭動產擔保交易契約設定過程，復有汽車買賣合約書、附條件買賣契約書、動
    產擔保交易附條件買賣設定登記申請書、委託切結書、切結書、當單影本各乙紙
    及本票十五紙在卷可證，其既未遵期付款，即違反約定將車輛質押，造成賣方無
    法行使取回權，其間有不法利益之情亦明。被告固辯稱：質押之十六萬元有償還
    告訴人，伊是為繳分期款，才將車子質押還典當云云，然既據告訴代理人甲○○
    否認在卷，被告即又改稱「可能是償還之前所購買二部車之車款」云云，前後已
    有不符，況本件系爭車輛被告分期付款所開立之十月份的本票並未清償，是被告
    所辯自難採信，足見被告之處分系爭車輛有不法利益之意圖甚明。本件罪證明確
    ，被告犯行洵堪認定。
二、按動產擔保交易法第三十八條之罪，雖以動產擔保交易之債務人為犯罪主體，不
    包括保證人在內，屬因特定之債務人關係始成立之罪，惟若保證人有與債務人共
    同實施犯罪行為，仍應依刑法第三十一條第一項規定以共犯論（司法院大法官會
    議釋字第二二七號解釋理由書參照）。本件購車過程，實際買車、用車及嗣後質
    押之人實為被告，其在動產擔保交易契約中又係任連帶保證人，就本件動產擔保
    交易契約之簽訂固非債務人，其後之不法利益違反動產擔保交易法行為，與債務
    人間則有共同實施犯罪之情甚明，是核被告所為，仍犯動產擔保交易法第三十八
    條之罪。其與翁陳香蘭間就上開犯行，有犯意聯絡及行為分擔，依刑法第三十一
    條第一項規定，應論以共同正犯。公訴人就此部分犯行已起訴，惟對所犯罪名漏
    未論列（公訴人已就違反動產擔保交易法之事實於起訴事實中載明，應認已起訴
    ，其論罪法條固未論列，應認係漏列，其起訴書僅就詐欺犯行論列法條，且該部
    分又屬罪證不足，理由詳如後述），爰由本院逕行補認定論列。被告犯罪事證既
    明，原審乃依據動產擔保交易法第三十八條、刑法第十一條前段、第二十八條、
    第三十一條第一項（原判決誤載為第二項，應予更正）、第四十一條、罰金罰鍰
    提高標準條例第一條前段、第二條之規定，並審酌被告犯罪之目的、手段、犯罪
    所生危害、犯後迄今均未清償分期價款、犯罪後矢口否認犯行、態度不佳等一切
    情狀，量處有期徒刑四月，並諭知以三百元折算一日之易科罰金折算標準，認事
  用法均無不合，量刑亦稱允妥，原檢察官承告訴人聲請意旨，認原判決量刑過輕
    ，指摘原判決不當，核無理由，應予駁回。
三、公訴意旨另以：被告與翁陳香蘭二人明知經濟狀況不佳，竟共同意圖為自己不法
    之所有，於上開時間佯以動產擔保交易負條件買賣之方式，向迷人公司購買並取
    得上開汽車後，未按期給付分期款，並將汽車質押予開發當鋪，因認被告乙○○
    涉有詐欺罪嫌。然按犯罪事實應依證據認定之，無證據不得推定其犯罪事實，刑
    事訴訟法第一百五十四條定有明文。又按刑法第三百三十九條第一項詐欺罪之成
    立，以意圖為自己或第三人不法之所有，以詐術使人陷於錯誤，而將本人或第三
    人之物交付為要件。經查，被告乙○○於委以翁陳香蘭名義買受上開汽車時，已
    支付訂金二十三萬元，被告取得汽車予以典當後，再由翁陳香蘭通知告訴人上開
    典當由告訴代表人贖回等情事，業經告訴代表人甲○○於偵、審中陳述明確（見
    偵卷八十六年八月十九日訊問筆錄、原審八十九年四月一日訊問筆錄），而被告
    將上開汽車典當予開發當舖僅得款十六萬元，亦有當單一紙在卷足憑，衡情若被
    告確有詐欺之意圖，應無先支付二十三萬元購車後，再以十六萬元將之典當，且
    於無力贖回時再通知告訴人自行贖回之理。顯見被告購車之初尚無不法所有之意
    圖，亦未以詐術使告訴人陷於錯誤進而交付汽車，公訴人認被告此部分涉有詐欺
    罪嫌，核與構成要件不符。此外復查無其他證據證明被告確有公訴人所指此部分
    之犯行，惟依公訴意旨，顯認此部分與前揭論罪科刑之違反動產擔保交易法部分
    有方法結果之牽連犯關係，屬裁判上一罪，原審爰於判決理由敘明不另為無罪之
    諭知，於法亦無不合。
據上論斷，應依刑事訴訟法三百六十八條判決如主文。
本案經檢察官林炎昇到庭執行職務。
中    華    民    國     八十九     年       八       月     三十   日
                              臺灣高等法院高雄分院刑事第八庭
                                  審判長法官  郭雅美
                                        法官  莊飛宗
                                        法官  洪兆隆
右正本證明與原本無異。
不得上訴。
                                      書記官  葉淑華
中    華    民    國     八十九     年       九       月      一    日
附錄本判決之論罪法條：
動產擔保交易法第三十八條
動產擔保交易之債務人，意圖不法之利益，將標的物遷移、出賣、出質、移轉、抵押
或為其他處分，致生損害債權人者，處三年以下有期徒刑、拘役或科或併科六千元以
下之罰金。
                                                                        Ｄ


司法院資訊處製作；財團法人民間司法改革基金會備份。
